【裁判字號】    97,上更(二),137
【裁判日期】    970910
【裁判案由】    毒品危害防制條例
【裁判全文】
臺灣高等法院臺中分院刑事判決     97年度上更(二)字第137號
上  訴  人
即  被  告  乙○○
選任辯護人  黃仕勳律師
            黃興木律師
上  訴  人
即  被  告  甲○○
                    現羈押於臺灣臺中看守所
選任辯護人  賈俊益律師
上列上訴人即被告因毒品危害防制條例案件，不服臺灣臺中地方
法院95年度訴字第2248號，中華民國96年4月4日第一審判決（起
訴案號：臺灣臺中地方法院檢察署95年度偵字第11169、11300號
），提起上訴，經最高法院第2次發回更審，本院判決如下：
    主  文
原判決關於乙○○、甲○○販賣毒品部分均撤銷。
乙○○共同連續轉讓第一級毒品，累犯，處有期徒刑參年拾月；
轉讓第一級毒品所得新臺幣壹萬伍仟元沒收（其中新臺幣壹萬元
與甲○○連帶沒收），如全部或一部不能沒收時，以其財產抵償
之。扣案第一級毒品海洛因壹包（驗餘淨重零點伍玖公克，空包
裝重零點貳玖公克）沒收銷燬之；另扣案之行動電話壹支（門號
0000000000號，含SIM卡）沒收。
甲○○共同連續轉讓第一級毒品，處有期徒刑貳年拾月；轉讓第
一級毒品所得新臺幣壹萬元沒收（與乙○○連帶沒收），如全部
或一部不能沒收時，以其財產抵償之。扣案第一級毒品海洛因壹
包（驗後淨重零點伍玖公克，空包裝重零點貳玖公克）沒收銷燬
之；另扣案之行動電話壹支（門號0000000000號，含
SIM卡）沒收。
    事  實
一、乙○○（原名陳演榮，綽號演龍）素行不佳，前曾於民國88
    年間因違反毒品危害防制條例案件，經本院判處有期徒刑 6
    月、1年，定應執行有期徒刑 1年3月確定，復於89年間因違
    反毒品危害防制條例案件，經臺灣臺中地方法院判處應執行
    有期徒刑1年確定，2案接續執行，嗣於92年 1月30日假釋出
    監，甫於92年 8月11日假釋期滿未經撤銷假釋視為執行完畢
    。乙○○又於94年間因販賣第一級毒品海洛因案件，於94年
    11月23日經本院以94年度上訴字第2097號判決判處有期徒刑
    12年在案，現上訴於最高法院中，詎猶不知悔改，其與甲○○均明知海洛因為毒品危害防制條例第2條第2項第 1款所管
    制之第一級毒品，未經允許不得持有、轉讓，竟基於以相同
    或低於自己購自前手之價格，有償轉讓第一級毒品海洛因之
    概括犯意（無積極證據證明轉讓之金額超過購入金額而有營
    利意圖），由乙○○單獨或與甲○○共同基於轉讓之概括犯
    意聯絡，先由乙○○於不詳時間、地點將其所有門號000000
    0000號之行動電話，交付予綽號「維瑩」之丁○○（與乙○○係好友，時任職於臺中市北屯區○○○路金麗都酒店）作
    為聯絡之用，待丁○○來電表示需要後，乙○○即會轉向他
    人購買後，再親自或指示甲○○前往約定之地點交付毒品及
    收取與購自前手相同或較低之毒品價金，而為下列轉讓第一
    級毒品海洛因之行為。計自95年2月底某日起至同年5月16日
    22時21分許止，在臺中市○○路與陜西路口、臺中市○○○
    路金麗都酒店前等處，連續轉讓予丁○○第一級毒品海洛因
    4次：
  (一)95年2月底某日起至同年5月15日前某時，丁○○先後去電向
    乙○○，分別表示要購買價值新臺幣（下同）5000元之第一
    級毒品海洛因 2次，並由乙○○先後親自將數量不詳之毒品
    海洛因送至臺中市○○路與陜西路口交予丁○○，其中收取
    毒品價金5000元1次，另1次因丁○○缺錢，言明待以後有錢
    再行收取。
  (二)95年 5月15日晚上，丁○○又去電向乙○○表示欲購買5000
    元之第一級毒品海洛因 1包，由乙○○指示與其具有共同犯
    意聯絡之甲○○，將重量不詳之毒品海洛因 1包送至臺中市
    ○○路與陜西路口交予丁○○，並收取5000元之價金。
  (三)95年 5月16日17時35分許前後，丁○○即又不斷去電向乙○○表示要購買5000元之第一級毒品海洛因 1包，乙○○乃指
    示甲○○先至臺中市○○路與陜西路口丁○○住處附近，向
    丁○○收取價金5000元，嗣乙○○向他人購買毒品海洛因後
    ，再與甲○○共同駕乘車號9Ｊ-6976號自用小客車，於同日
    22 時21分許，將第一級毒品海洛因1包（嗣經送驗，驗餘淨
    重0.59公克，空包裝重0.29公克）攜至臺中市○○○路金麗
    都酒店前，並以衛生紙包住後，由乙○○親自交付予丁○○
    。
二、乙○○、甲○○之前開行為，為臺灣臺中地方法院檢察署檢
    察官指揮海巡署臺中機動查緝隊、臺中縣警察局豐原分局發
    現，乃加以監控。於95年 5月16日17時39分14秒起，發現丁○○不斷與乙○○間有購買毒品之對談，即立即加以跟監，
    發現乙○○於95年 5月16日22時21分許，與甲○○共同駕乘
    車號9Ｊ-6976號自用小客車，將第一級毒品海洛因 1包（嗣
    經送驗，驗餘淨重0.59公克，空包裝重0.29公克）攜至臺中
    市○○○路金麗都酒店前，以衛生紙包住後，由乙○○親自
    交予丁○○，並駕車離去；前開專案小組員警，於同日22時
    30分許，跟隨至臺中市○○路○段991號後側產業道路上，逮
    捕已遭臺灣臺中地方法院檢察署通緝之乙○○及甲○○，並
    於附帶搜索時，在乙○○持有之黑色置物袋內扣得乙○○欲
    供自己施用毒品所用之第一級毒品海洛因 3包（警秤含袋共
    重3.05公克、3包分別各重 0.7公克、0.3公克、2.05公克，
    嗣經送驗共計驗餘淨重2.48公克、空包裝總重1.35公克、純
    度25.89%、純質凈重0.64公克）、海洛因捲煙 1支、第二級
    毒品安非他命1包含袋重0.4公克、含第二級毒品大麻成分之
    煙草1袋（警秤0.5公克，嗣經送驗煙草驗餘重0.27公克、空
    包裝重0. 44公克）、第四級毒品ＦＭ２藥錠4顆、毒品分裝
    袋1批、毒品置物袋1個、毒品分裝器具1批、門號0000-0000
    00號行動電話1支（含SIM卡）；嗣又前往臺中市○○○路金
    麗都酒店逮捕丁○○（由檢察官另案偵辦），並扣得甫受交
    付自乙○○、甲○○之第一級毒品海洛因 1包（嗣經送驗，
    驗餘淨重0.59公克，空包裝重0.29公克）、丁○○所有購毒
    用之門號0000-000000號行動電話１支（含SIM卡）。
三、案經臺灣臺中地方法院檢察署檢察官指揮臺中縣警察局豐原
    分局、海岸巡防署中部地區巡防局臺中機動查緝隊報請臺灣
    臺中地方法院檢察署檢察官偵查起訴。
    理  由
一、證據能力部分：
  (一)按有事實足認被告或犯罪嫌疑人有最輕本刑為三年以上有期
    徒刑之罪嫌，並危害國家安全或社會秩序情節重大，而有相
    當理由可信其通訊內容與本案有關，且不能或難以其他方法
    蒐集或調查證據者，得發通訊監察書；通訊監察書，偵查中
    由檢察官依司法警察機關聲請或依職權核發；又除法律另有
    規定外，實施刑事訴訟程序之公務員因違背法定程序取得之
    證據，其有無證據能力之認定，應審酌人權保障及公共利益
    之均衡維護。通訊保障及監察法第5條第1項第1款、第2項、
    刑事訴訟法第158條之4分別定有明文。本案被告乙○○所持
    用門號 0000-000000號行動電話之監聽錄音，既經臺灣臺中
    地方法院檢察署核准，派員進駐機房現譯，製有監聽譯文紀
    錄附卷可參，乃係依法所為之監聽。雖辯護人於原審審理時
    爭執上開通訊資料未完整保存，該譯文紀錄或許摻入通譯個
    人主觀認知，是否如實翻譯，有無增、刪、變更有疑義云云
    ，惟被告乙○○於偵查中自承確與證人丁○○有為譯文中之
    對話並稱在譯文中確有與別人買毒品之對談等語（見95年度
    偵字第11169號偵查卷第 27、28頁；臺中縣警察局豐原分局
    豐警偵字第3079號警卷第82頁）、被告甲○○於偵查中自承
    在電話中與其他人有買賣毒品之對談是被告乙○○叫伊說的
    等語（見前揭3079號警卷第80頁）；證人丁○○於原審審理
    時亦證述：譯文內容確係伊與被告乙○○、甲○○之談話內
    容等語，足認上開譯文紀錄並無辯護人所質疑之情形，是本
    件並無另行勘驗錄音譯文之必要，況審酌電話監聽侵害被告
    乙○○、甲○○權益之種類及輕重、對於被告乙○○、甲○○訴訟上防禦不利益之程度、犯罪所生之危害或實害等情形
    ，兼顧人權保障及公共利益之均衡維護，堪認本案此部分電
    話監聽合於比例原則，應具有證據能力，合先敘明。
  (二)被告乙○○選任辯護人於本院本審主張：法務部調查局就前
    揭被告乙○○在95年5月16日為警查扣之3包海洛因實施鑑定
    出具之鑑定通知書，因其上記載之重量與警方查扣時所秤之
    重量不符，顯非相同之物，因之不具證據能力云云。然查前
    揭被告乙○○於95年 5月16日為警查獲時經警在其所持黑色
    置物袋內扣得之 3包海洛因，於警方查獲後即由警方人員予
    以封緘及照相存證，並由承辦人蔡漢成以豐警偵字第095000
    3079號移送臺灣臺中地方法院檢察署以95年度毒保字第1200
    18158 號入贓物庫保管，嗣復由該署將之送請法務部調查局
    鑑驗後以該局95年7月10日調科壹字第120018158號鑑定通知
    書函復送驗單位等情，有臺中縣警察局豐原分局搜索扣押筆
    錄暨扣押物品目錄表、臺灣臺中地方法院檢察署扣押物品清
    單、法務部調查局鑑定通知書各 1件在卷可考，復經證人蔡
    漢城於本院審理時到庭，就本案查扣自被告乙○○之 3包毒
    品海洛因，與嗣經送驗之3包毒品海洛因，確為相同之3包等
    情結證明確；雖警方於本案查獲之初初步秤重之結果，與嗣
    經法務部調查局鑑定時所秤之重量有所不同，然此顯係因各
    單位儀器精密度不同所致甚明。而上開法務部調查局之鑑定
    通知書又係該局公務員依法製作之公文書；被告乙○○與其
    選任辯護人復未能舉具體之事證，證明二者確為不同之 3包
    海洛因，是該件法務部調查局之鑑定通知書應具有證據能力
    ，亦先予敘明。
二、訊據被告乙○○對於前揭四次有償轉讓毒品海洛因予丁○○
    及三次分別收取5000元價金之事實坦承不諱，核與證人丁○○分別於檢察官偵訊、原審及本院前審與本審審理時證述情
    節相符，扣案之被告乙○○於95年 5月16日交付丁○○之扣
    案白粉1包，經送鑑驗結果，確係毒品海洛因（驗餘淨重0.5
    9公克，空包裝重0.29公克）屬實，亦有法務部調查局95年7
    月7日調科壹字第120018159號鑑定通知書在卷可憑。另訊據
    被告甲○○固坦承有於95年 5月16日搭載乙○○前往金麗都
    酒店之事實，惟矢口否認涉有上開轉讓毒品之犯行，辯稱：
    伊與丁○○只見過1次面，95年5月16日之前伊未曾幫乙○○
    交付過海洛因給丁○○，95年 5月16日當天丁○○拜託乙○○幫她購買毒品海洛因，且是把5000元交給乙○○，並非交
    給伊，而後來乙○○係將毒品海洛因以衛生紙包著，伊並不
    知道乙○○交付之物係毒品，與乙○○並無犯意聯絡云云。
    惟查：
  (一)被告甲○○於原審法院準備程序中供稱：「95年 5月15日我
    在乙○○家，他有交給我一包用信封包著的東西，叫我拿到
    天津路與陝西路口，交給蘇（靜瑜）小姐，我只知道她叫維
    瑩，我不認識她，之後我就走了」等語。
  (二)證人丁○○於95年 5月17日檢察官偵訊時具結證稱：「（問
    ：甲○○送過幾次毒品給你？）1 次，就是15日那次，大概
    在晚餐前的時候，甲○○給我 1包毒品，我給他5000元，我
    先打電話給乙○○，我都買海洛因」、「（問：扣案的海洛
    因是跟誰拿的？）向乙○○買的，是16日那天一買完就被查
    獲了」、「從95年 2月底開始，都是乙○○送毒品給我，甲○○是我本月（95年 5月）15日才第一次看到他，最後一次
    向乙○○買毒品是16日晚上10點多時，我打乙○○手機0000
    000000的電話，買5000元……昨天（95年 5月16日）是由他
    乙○○親自送給我。我總共買了4、5次，固定都買5000元，
    其中有 2次的錢給了，地點在天津路與陝西路口」等語；復
    於原審法院96年3月2日審理時到庭具結證稱：「（問：在你
    被查獲當天時，你在九十五年五月十七日警訊中稱：你曾經
    看過甲○○，是否當天看過他？）是的」、「出事當天下午
    我在天津路與陝西路那邊拿錢給甲○○」、「我拿錢給甲○○，要他拿給乙○○，要乙○○一起去拿毒品。我沒有跟甲○○講什麼話」、「（問：你拿錢給甲○○時，在場還有何
    人？）沒有」、「（問：你不認識甲○○，為何交錢給甲○○？）因為我有跟乙○○講電話」、「因為我跟乙○○講電
    話，乙○○說他要叫人來拿錢」、「（問：你如何確定甲○○就是，乙○○所說的要來拿錢的人？）他到的時候，有打
    電話說，我到了，然後他就下車來拿錢」等語。
  (三)按卷附被告甲○○、乙○○與證人丁○○電話對話錄音譯文
    顯示其等間通話對談內容如下：
    1.95年5月16日17時39分14秒─丁○○與甲○○
      蘇：你跟老大（指被告乙○○）講，我要過去找他
      洪：你要過來找他喔
      蘇：我要坐車過去找他
      洪：找他就沒有用啊，現在就沒有東西，還在等東西
      蘇：等那麼久喔
      洪：一個電話都關機啊，現在在等啊
      蘇：已經很久了
      洪：有的話馬上打給你，好嗎
      蘇：還要等多久啦
      洪：有就馬上打啊，一樣在等啊
      蘇：我等一下要上班啊
      洪：那就沒辦法啊
      蘇：那邊都沒有嗎
      洪：都沒有啊，有的話自己也在艱苦啊
          ．
          ．
      蘇：老大怎麼都不聽電話
      洪：啊就艱苦躺在那邊沒辦法聽啊
      蘇：剛剛不是跟人家講話，現在艱苦啊
          ．
          ．
    2.95年5月16日18時15分16秒─甲○○與丁○○
      洪：我跟你講喔，你現在人在那裡
      蘇：在家啊
      洪：在家喔，我跟你講我馬上過去，你聽懂嗎
      蘇：你要拿過來嗎
      洪：我先過去跟你拿錢
      蘇：拿錢，再來勒？
      洪：再來、再來拿過去給你，啊你在打電動喔
      蘇：你馬上過來啊
      洪：你在家嗎
      蘇：都沒有嗎，沒辦法用嗎
      洪：都沒有啦，跟你講真的，我不會騙你啦
    3.95年5月16日18時58分22秒─丁○○與乙○○
      蘇：好了嗎
      陳：還沒啦，好的話我馬上拿過去
      蘇：我等一下要加班
      陳：我知道啦，時間能控制嗎？人來沒到啊，等到一肚子
          火，馬上到了啦
      蘇：好啦
    4.95年5月16日19時38分31秒─丁○○與乙○○
      陳：我馬上好，你不要吵好嗎
      蘇：什麼啦
      陳：我現在要出來啦
      蘇：我要拿去公司啦，馬上拿去公司
      陳：好啦
    5.95年5月16日21時8分30秒─丁○○與乙○○
      陳：喂
      蘇：要過來嗎
      陳：等一下過去，在處理了，等一下過去
      蘇：喔
    6.95年5月16日22時19分31秒─丁○○與乙○○
      蘇：喂
      陳：出來啦
      蘇：好啦
  (四)證人即共同被告乙○○於原審法院96年 3月16日審理時證稱
    ：「（問：你交付的之前或之後，有無告訴甲○○交付的物
    品為何物？）甲○○有看到，他後來就知道了」、「他載我
    去東山路跟別人買海洛因的時候，他就知道我在買海洛因」
    、「我有告訴甲○○，我跟丁○○是合資購買毒品」、「應
    該不用講，他看就知道，因為我有藥癮。我出錢，丁○○也
    出錢，他看就知道，我沒有跟他說」、「（問：你在復興路
    的汽車旅館購買毒品，當時甲○○在何處？）他在車上，車
    子有開到汽車旅館內，只有我下車。我上去二樓，甲○○在
    一樓的車上等我」等語。
  (五)證人丁○○於原審審理時，就上開錄音譯文確係伊與被告等
    二人之電話對話錄音之事實證述明確，核與被告二人所供相
    符。綜合上述，堪認被告甲○○確有於95年 5月15日依被告
    乙○○之指示，交付海洛因 1包予丁○○，並收取毒品價金
    5000元行為；復於95年 5月16日下午某時，先至臺中市○○
    路與陝西路口向丁○○收取購毒價金5000元，嗣於同日晚間
    ，又與被告乙○○共同駕車至金麗都酒店前交付海洛因 1包
    予丁○○甚明。而被告乙○○則除上開兩次轉讓毒品之行為
    外，另有於95年2月底至95年5月15日前之間某不詳時間，自
    行轉讓毒品海洛因兩次予丁○○，並至少收過轉手購買毒品
    之款項5000元 1次等情亦臻明確，被告甲○○既參與交付毒
    品及收取價金之行為，其就參與部分與被告乙○○間具有轉
    讓毒品之犯意聯絡及行為分擔無疑。
  (六)證人丁○○於偵查中證稱：至少向乙○○買過4、5次等語；
    被告乙○○自承95年5月15日前其曾親自交付2次毒品給丁○○、95年 5月16日與被告甲○○共同駕車前往上開金麗都酒
    店係交付 1包毒品給丁○○，及如同前述，被告甲○○於95
    年5月15日亦曾依乙○○之指示交付過毒品給丁○○1次，依
    罪疑唯輕之原則，採對被告等最有利之認定，本院因認被告
    乙○○共有償轉讓毒品予丁○○4次，其中95年 5月15日及5
    月16日這 2次與被告洪振維為共犯關係。至究竟收取過幾次
    購毒價金部分，參酌證人丁○○於偵查中證述在95年 5月16
    日前有交付過兩次5000元、於原審審理時證稱：95年 5月16
    日有先交付被告甲○○5000元購毒款明確之事實，及被告乙○○於原審法院審理時，自承：「丁○○每次都出5000元，
    有1次她沒錢，我先幫她出」、95年5月16日有收取丁○○50
    00元等情，本院因認被告等於95年5月15日前曾收款1次、95
    年5月15日及95年5月16日亦各收款1次，合計已收取3次，每
    次均5000元。
三、公訴意旨以前揭被告二人既多次交付毒品海洛因予丁○○且
    收取價金5000元，應係構成毒品危害防制條例第四條第一項
    之販賣第一級毒品罪嫌。本院查：
  (一)按以營利之意圖交付毒品，而收取對價之行為，觸犯販賣毒
    品罪；苟非基於營利之意圖，而以原價或低於原價有償轉讓
    毒品與他人，僅得以轉讓毒品罪論處；若無營利之意圖，僅
    基於幫助施用毒品者取得供施用毒品之目的，而出面代購，
    或共同合資購買並分攤價金及分受毒品，則為施用毒品罪之
    幫助犯，三者行為互殊，且異其處罰（最高法院95年度台上
    字第6888號判決參照）。
  (二)證人即查獲本案之警員蔡漢成於原審法院95年10月13日審理
    時證稱：「從95年一月開始有監聽且有作紀錄，至於開始監
    聽的時間要回去查證」、「（問：為何提供給檢方的監聽資
    料只有95年5月15日晚上十時51分至5月16日晚上10時32分的
    資料？）當初是請現譯機房配合跟監的時間，跟本案有關的
    資料先傳真過來，之前的紀錄現譯機房都有」、「我當天跟
    蹤他到台中市○○○路金麗都酒店前，發現被告乙○○跟壹
    個女子交易毒品，本來要逮捕他，但已經來不及，他開著奧
    迪的車離開，我們就跟蹤他到產業道路」、「因為當天監聽
    的現譯機房有告訴我們他們要交易毒品」、「（問：你當天
    為何要到金麗都酒店？）我們是跟蹤乙○○才會到達該處」
    「從乙○○崇德路三段 999號住處對面，看到他開奧迪的車
    子出門就開始跟蹤到金麗都酒店」、「（問：從你開始跟蹤
    到逮捕乙○○為止，乙○○有無下過他的奧迪車輛？）途中
    到東山路的一棟大樓，乙○○有停車下車進去該棟大樓，大
    約半小時，但我們沒有跟進去」、「（問：你跟蹤到逮捕乙○○為止，乙○○的車內有幾個人？）他車窗貼著隔熱紙很
    黑，直到在金麗都酒店前，乙○○搖下車窗，才看到連乙○○，車內共有二人，另外一人是坐在副駕駛座」、「（在產
    業道路逮捕乙○○時車內）有乙○○、甲○○」、「（問：
    你在逮捕乙○○、甲○○時，有無作搜索的動作？）有」、
    「透明的夾鏈袋裝著，海洛因有三包、安非他命壹包、大麻
    煙壹包、ＦＭ2 四顆，海洛因捲煙壹支、還有一些裝海洛因
    的分裝袋、一些海洛因殘留的空袋、勺子、壹支行動電話」
    等語。
  (三)證人丁○○於96年3月2日原審法院審理時證稱：「（問：你
    所謂的合資購買毒品，『合資』是指何意？）我就是交錢給
    乙○○，他無論如何都會去拿毒品來給我，他有說要去跟人
    家拿，我不知道是不是說可以說，一起去拿」、「我每次交
    五千元給乙○○。至於乙○○要出多少錢，我不知道」、「
    （問：乙○○交毒品的時候，是否會拿兩包毒品給你看，說
    這包是你的，這包是我的？）他沒有這樣說，只是他車上有
    另外一包毒品，我看起來那包毒品的數量跟我那包毒品的數
    量差不多」、「我跟乙○○第一次認識的時候，乙○○跟朋
    友拿毒品，我看到了，從此以後，我就叫他跟他朋友拿毒品
    」、「（問：你跟乙○○拿毒品的時候，有無其他人在場？
    ）有的，有男的，有女的，但是我都不認識」、「（問：乙○○交毒品給你，與你交錢給乙○○，是否同時地完成？或
    約隔多久？）不是同時，我交錢是在我家住處樓下，給毒品
    是在金麗都酒店，相隔時間都在半天之內」、「（問：是否
    每次都有給乙○○錢？）有時候沒有，我身上沒有錢的時候
    ，就沒有給他了」、「（問：沒有給錢的情形大概幾次？）
    大概一、二次」、「我都是拿錢給乙○○，乙○○就去跟別
    人拿毒品給我。那天，乙○○叫甲○○來拿錢，我忘記是否
    有一起拿毒品給我，拿錢之後，我就去上班，還打電話叫乙○○趕快拿毒品給我，我毒癮發作，乙○○就趕快拿毒品來
    金麗都酒店給我，實際上就是我拿錢給乙○○，乙○○也要
    去跟別人買，我那天拿錢給乙○○，他晚上才拿毒品給我，
    中間隔很久，因為我認為乙○○也是去向別人拿毒品，而且
    乙○○自己也有買來施用，所以我才認為是合資」、「（問
    ：為何你在警詢、偵訊中都沒有提到與乙○○合資？）那是
    警察問我，我跟乙○○購買幾次？我就順著回答說，購買四
    、五次，我現在想想，乙○○也是向別人拿，不知是不是算
    合資？如果乙○○要向別人買，我也要向別人買，那應該算
    合資」等語。
  (四)證人簡敏鵑於原審法院95年10月13日審理時證稱：「（問：
    你有無在95年度同時撘載過維瑩及乙○○？）有的。共有四
    、五次」、「（問：你為何要搭載乙○○、維瑩二人？）因
    為我是乙○○爸爸的司機，乙○○叫我載他們二人的」、「
    （問：上開幾次你搭載乙○○、維瑩他們二人是一起上車還
    是不同時間上車？）先載乙○○，再到定點載維瑩」、「（
    問：你在車上有無看過維瑩拿錢給乙○○？）有。幾乎每次
    維瑩都有拿錢給乙○○」、「（問：維瑩拿錢給乙○○時，
    他們的談話內容為何？）維瑩拿錢給乙○○說要一起拿東西
    。拿來之後，要一起平分」、「（問：你看到維瑩拿多少錢
    給乙○○？）有一次是 5千，還有一次還乙○○錢，但是多
    少錢我不知道，其他的時候，維瑩拿多少錢給乙○○，我也
    不知道，因為我都是在開車」、「（問：你看到除了交錢之
    外，他們二人還有無做什麼事情？）我看到他們坐在車後座
    ，拿夾鏈袋分裝東西」、「我知道是海洛因。」等語。
  (五)本院綜合上開證據及前揭電話對話錄音譯文，以下列理由認
    無積極證據足以證明被告等二人確有營利意圖而以高於原價
    之價格販賣海洛因予丁○○：
    1.本件全案查無客觀數據等積極證據，足以證明被告等二人
      係以高於買入之價格，出售毒品海洛因予丁○○而有營利
      之意圖，是依前開之說明，即與毒品危害防制條例第 4條
      第 1項販賣毒品之構成要件不合。至原審判決所稱：「我
      國查緝販賣毒品海洛因執法甚嚴，對於販賣海洛因者尤科
      以重刑，又販賣海洛因既係違法行為，當非可公然為之，
      亦無公定價格，且容易分裝並增減份量，而每次買賣之價
      量，可能隨時依雙方關係深淺、資力、需求量及對行情之
      認知、來源是否充裕、查緝是否嚴謹、購買者被查獲時供
      述購買對象之可能風險之評估等情形，而異其標準，非可
      一概而論；從而，販賣之利得，除被告就價量俱臻明確供
      述外，委難察得交易實情，然販賣之人從價差或量差中牟
      利之方式雖異，其販賣行為乃意圖營利則屬同一。蓋苟無
      利潤可圖，焉有可能甘冒重典之處罰而為之？是以，因海
      洛因量微價高，販賣者率有暴利可圖，委無疑義，足認被
      告等上開販毒之行為，顯有賺取差價牟利甚明」尚屬推論
      ，既無積極證據足佐，在現行訴訟制度之下，自應為被告
      等有利認定。
    2.依錄音譯文及證人蔡漢成、丁○○之證述，丁○○於95年
      5 月16日17時39分14秒，以電話向被告甲○○表示需要毒
      品海洛因時，被告等二人並無現貨，被告乙○○尚且因苦
      於缺乏毒品，身體不適而無法接聽丁○○之電話，被告等
      二人係於其後先向人購買後，再有償轉讓予丁○○；參酌
      ：(1)被告等二人均有施用毒品之惡習；被告乙○○本身前
      自94年4月初某日起至95年5月16日22時許止，在臺中市○○路○段 991號住處外、臺中市○○路與復興路口汽車旅
      館內等處，連續施用第一級毒品海洛因多次，經原審法院
      以95年度訴字第629號判處有期徒刑1年10月，業於95年 8
      月 7日確定等情（下稱前案一）；另於94年12月16日12時
      許往前回溯96小時內，因施用第二級毒品甲基安非他命之
      犯行，經原審法院臺中簡易庭於95年 5月15日以95年度中
      簡字第11 84號判處有期徒刑5月，並於95年 5月24日送達
      該簡易判決書予臺灣臺中地方法院檢察署檢察官，於95年
      6 月13日確定等情（下稱前案二），有該院95年度訴字第
      629號、95年度中簡字第 1184號判決書影本、臺灣高等法
      院被告前案紀錄表在卷可參，並經原審法院依職權調閱95
      年度中簡字第1184號刑事卷宗屬實。本件公訴意旨起訴被
      告乙○○另基於概括犯意，自94年年中某日起至95年 5月
      16日22時許止，在臺中市○○路與復興路口等處，連續施
      用第一級毒品海洛因及第二級毒品甲基安非他命多次、施
      用第二級毒品大麻至少 1次部分，經原審判決認定與前開
      判決確定部分有連續犯裁判上一罪關係而為免訴判決確定
      等情，有原審判決書在卷足考。至被告甲○○亦因施用毒
      品，於本件案發後之95年 5月17日亦入勒戒所執行觀察勒
      戒及強制戒治，有前案紀錄表附卷可考；(2)本案為警同時
      查扣之第一級毒品海洛因僅有 3包（警秤含袋共重3.05公
      克、3包分別各重 0.7公克、0.3公克、2.05公克，嗣經送
      驗共計驗餘淨重2.48公克、空包裝總重1.35公克、純度25
      .89%、純質凈重0.64公克）、海洛因捲煙１支，以上開被
      告等取得毒品之過程及被查獲之數量，事理上，其等是否
      有意圖營利販賣毒品之行為，實有合理之懷疑。(3)證人丁○○自原審審理以來歷原審、本院歷次審理均到庭具結證
      稱乃與被告乙○○合買毒品，乙○○並未賺其之差價等語
      。而毒品海洛因價值甚為昂貴，以施用毒品者對購買成本
      之算計，如被告乙○○確有賺證人丁○○之價差，丁○○
      自知之甚詳，乃丁○○自原審以迄本院均未證陳被告乙○○有賺其價差，更堪認被告乙○○非基於營利之意圖轉售
      毒品海洛因予丁○○。
    3.依前揭證人蔡漢成於原審法院95年10月13日審理時所證，
      警方對被告乙○○自95年 1月開始即有監聽且有作紀錄，
      卷附譯文係跟本案有關的部分等語，然依卷附監聽譯文內
      容，與毒品交易有關者，亦僅丁○○部分較為明確。被告
      等果有意圖營利而販賣毒品，在長達近半年的監聽期間，
      交易對象竟僅有一人，亦不符事理；參酌證人簡敏鵑、丁○○所為前開有利被告等證述，本院無法形成確切心證，
      認定被告等二人確有營利意圖而販賣上開毒品。
四、查刑法業以中華民國九十四年二月二日總統令修正公布，並
    自九十五年七月一日施行。被告行為後，其應適用之相關法
    律已有變更，茲就與本案適用有關之條文，比較說明如下：
  (一)修正前刑法第56條關於連續犯之規定業已刪除，是被告等犯
    後法律已有變更，而本件被告於舊法時期所犯之數次轉讓第
    1 級毒品罪，依修正施行前刑法第56條之規定，為連續犯，
    應以轉讓第1級毒品罪論以1罪，並得加重其刑至2分之1；而
    依修正施行後之刑法，並無連續犯之規定，且依新法應各別
    多次論斷之結果〈即數罪併罰〉，其刑度顯較修正前應依刑
    法第56條之規定以1連續轉讓第1級毒品罪為重，經比較新舊
    法結果，應依刑法第2條第1項前段之規定，以被告行為時之
    規定較有利於被告，而適用修正施行前之刑法第56條規定，
    論以連續轉讓第1級毒品罪。
  (二)刑法第2條第1項之規定，係規範行為後「法律變更」所生新
    舊法比較適用之準據法，故被告行為後刑法條文之修正，對
    於被告並無有利或不利之情形者（例如新舊法處罰輕重相同
    ，犯罪構成要件亦無寬嚴之別等），即無適用修正後刑法第
    2條第1項之規定比較新舊法適用之問題。94年2月2日修正公
    布，而於95年7月1日生效實施之新刑法第28條雖將舊法之「
    實施」修正為「實行」。其中「實施」一語，涵蓋陰謀、預
    備、著手及實行之概念在內，其範圍較廣；而「實行」則著
    重於直接從事構成犯罪事實之行為，其範圍較狹；二者之意
    義及範圍固有不同，但對於本件被告共犯上開犯行之情形而
    言，刑法第28條之修正內容，對於被告並無「有利或不利」
    之影響。又新刑法第47條雖將舊刑法修正限制為受徒刑之執
    行完畢，或一部之執行而赦免後，5 年以內「故意」再犯有
    期徒刑以上之罪者，始成立累犯。但上述新舊法之規定，對
    於本件被告「故意」犯上開罪名，亦無所謂「有利或不利」
    之情形。依上說明，應無適用修正後刑法第2條第1項之規定
    比較新舊法適用之問題（最高法院95年度台上字第5589號判
    決參照）。
五、查海洛因係毒品危害防制條例第2條第2項第 1款所明定之第
    一級毒品，不得持有及轉讓，是核被告乙○○、甲○○所為
    ，均係犯毒品危害防制條例第8條第1項轉讓第一級毒品罪，
    公訴意旨認被告等係犯同法第4條第1項之販賣毒品罪，起訴
    法條尚有未洽，應予變更；被告等持有第一級毒品海洛因之
    低度行為，已為轉讓之高度行為所吸收，不另論罪。被告乙○○、甲○○間，就犯罪事實欄一、(二)、(三)之犯行，有犯意
    聯絡及行為分擔，為共同正犯。被告乙○○上開 4次轉讓第
    一級毒品海洛因之犯行；被告甲○○上開 2次轉讓第一級毒
    品海洛因之犯行，前後時間緊接，所犯構成要件相同，顯係
    出於概括犯意反覆為之，均為連續犯，皆應依修正刪除前刑
    法第56條規定論以一罪。被告乙○○前曾於88年間因違反毒
    品危害防制條例案件，經本院判處有期徒刑6月、1年，定應
    執行有期徒刑1年3月確定，復於89年間違反毒品危害防制條
    例案件，經原審法院判處應執行有期徒刑1年確定，2案接續
    執行，嗣於92年1月30日假釋出監，甫於92年8月11日假釋期
    滿未經撤銷假釋視為執行完畢等情，有臺灣臺中地方法院檢
    察署刑案資料查註紀錄表及臺灣高等法院被告全國前案紀錄
    表附卷可稽，其於有期徒刑執行完畢後 5年以內故意再犯本
    件有期徒刑以上之罪，為累犯，應依刑法第47條第 1項規定
    加重其刑。
六、原審予以論罪科刑固非無見，惟原判決誤認被告等係成立販
    賣毒品罪尚有未洽，本件被告等上訴為有理由，應予撤銷改
    判。爰審酌被告等明知第一級毒品海洛因戕害國人身心健康
    及社會風氣至深且鉅，竟仍多次有償轉讓毒品海洛因予丁○○；被告乙○○前業因於94年間販賣毒品案件，於94年11月
    23日經本院判處有期徒刑12年，竟再為本件犯行，情節非輕
    ；被告甲○○有違反肅清煙毒條例、麻醉藥品管理條例、竊
    盜、妨害自由等前科，本件轉讓 2次，犯罪後否認犯行等一
    切情狀，分別量處如主文第二、三項所示之刑，以示懲儆。
    扣案之第一級毒品海洛因 1包（驗餘淨重0.59公克，空包裝
    重0.29公克），依法宣告沒收並銷燬之；被告乙○○共同轉
    讓第一級毒品之犯罪所得15000元（含其中10000元係與被告
    甲○○共同轉讓第一級毒品海洛因所得之財物），雖未扣案
    ，然應依同條例第19條第 1項規定及上開說明，併宣告連帶
    沒收。又扣案之門號0000-000000號行動電話1支，為被告乙○○所有，供其轉讓第一級毒品聯絡所用，業據被告乙○○
    供承在卷，亦應依毒品危害防制條例第19條第 1項規定宣告
    沒收。而該支行動電話所用之 SIM卡則為使用介面，電信公
    司於出租行動電話門號予消費者使用時，即同時附帶提供晶
    片卡給消費者作為門號使用之介面，故電信公司接受消費者
    申辦門號並將該門號開通上線時，該晶片卡之所有權即屬被
    告乙○○所有，仍應依上開規定予以沒收。又毒品危害防制
    條例第18條第 1項所謂「查獲」之毒品，係指經有罪判決書
    事實欄認定與被告犯罪事實有關之毒品而言。如查獲之毒品
    ，與被告本案所犯並經法院諭知有罪者全然無關，即不得於
    該有罪判決之主刑下宣告沒收（最高法院94年度臺上字第12
    27、5984號刑事判決參照）。查本案為警同時查扣之第一級
    毒品海洛因 3包（警秤含袋共重3.05公克、3包分別各重0.7
    公克、0.3公克、2.05公克，嗣經送驗共計驗餘淨重 2.48公
    克、空包裝總重1.35公克、純度25.89%、純質凈重0.64公克
    ）、海洛因捲煙１支、第二級毒品安非他命1包含袋重0.4公
    克、含第二級毒品大麻成分之煙草1袋（警秤0.5公克，嗣經
    送驗煙草驗餘重 0.27公克、空包裝重0. 44公克）、第四級
    毒品ＦＭ２藥錠 4顆、毒品分裝袋1批、毒品置物袋1個、毒
    品分裝器具 1批，業據被告乙○○供稱：上開物品係供其自
    己施用毒品所用之物等語，而被告乙○○亦確實有施用第一
    、二級毒品之犯行（已見前述），故上開扣案物核與本件被
    告等轉讓第一級毒品犯行無涉，尚難認與本案販賣之犯罪事
    實有關，即無併予沒收之餘地。
七、據上論結，應依刑事訴訟法第369條第 1項前段、第364條、
    第299條第 1項前段、第300條，毒品危害防制條例第8條第1
    項、第18條第1項、第19條第1項，刑法第2條第1項、第11條
    、第28條、第56條（修正前）、第47條第 1項，判決如主文
    。
本案經檢察官丙○○到庭執行職務。
中    華    民    國    97    年     9    月    10    日
            刑事第一庭  審判長法  官  陳  紀  綱
                              法  官  姚  勳  昌
                              法  官  張  智  雄
上列正本證明與原本無異。
如不服本判決應於收受送達後十日內向本院提出上訴書狀，其未
敘述上訴之理由者並得於提起上訴後十日內向本院補提理由書（
均須按他造當人之人數附繕本）。
                              書記官  謝  雅  惠
中    華    民    國    97    年    9    月     12    日
附錄論罪科刑法條
毒品危害防制條例第8條
轉讓第一級毒品者，處 1 年以上 7 年以下有期徒刑，得併科新
臺幣 1 百萬元以下罰金。
轉讓第二級毒品者，處 6 月以上 5 年以下有期徒刑，得併科新
臺幣 70 萬元以下罰金。
轉讓第三級毒品者，處 3 年以下有期徒刑，得併科新臺幣 30 萬
元以下罰金。
轉讓第四級毒品者，處 1 年以下有期徒刑，得併科新臺幣 10 萬
元以下罰金。
前四項之未遂犯罰之。
轉讓毒品達一定數量者，加重其刑至二分之一，其標準由行政院
定之。


司法院資訊處製作；財團法人民間司法改革基金會備份。
